【裁判字號】    97,台再,43
【裁判日期】    970815
【裁判案由】    清償債務就確定支付命令再審
【裁判全文】
最高法院民事判決                九十七年度台再字第四三號
再 審原 告  乙○○
訴訟代理人  姜禮增律師
再 審被 告  甲○○
上列當事人間請求清償債務就確定支付命令再審事件，再審原告
對於中華民國九十七年四月二十四日本院判決（九十七年度台上
字第八二六號），提起再審之訴，本院判決如下：
    主  文
再審之訴駁回。
再審訴訟費用由再審原告負擔。
    理  由
本件再審原告對於台灣板橋地方法院（下稱板橋地院）九十一年
度促字第九六七一四號確定支付命令（下稱系爭支付命令），依
民事訴訟法第五百二十一條第二項規定，以有同法第四百九十六
條第一項第一款適用法規顯有錯誤之情形，對再審被告提起再審
之訴，經板橋地院判決系爭支付命令廢棄，並駁回再審被告之訴
（原支付命令之聲請，視為起訴），再審被告不服，提起上訴，
台灣高等法院（下稱高院）維持板橋地院所為再審被告敗訴之判
決，駁回其上訴，再審被告提起第三審上訴，本院以九十七年度
台上字第八二六號確定判決（下稱原確定判決）廢棄板橋地院及
高院判決，改判駁回再審原告所提起之再審之訴。茲再審原告對
於原確定判決以有民事訴訟法第四百九十六條第一項第一款規定
之情形，提起再審之訴，無非以：(一)再審被告聲請板橋地院核發
系爭支付命令之請求，業經板橋地院八十九年度訴字第二一三號
確定判決確認不存在。(二)系爭支付命令逾三個月未合法送達，已
失其效力。(三)再審被告上訴第三審，僅聲明廢棄原判決，發回台
灣高等法院，原確定判決誤將第一審判決廢棄，並駁回再審原告
所提再審之訴，即屬違反民事訴訟法第三百八十八條之規定，就
當事人未聲明之事項為判決之違法。(四)第三審法院，應以原判決
確定之事實為判決基礎。第二審判決認定：板橋地院已對系爭支
付命令寄存送達，似不可能就系爭支付命令再次送達，再審原告
主張未曾收受系爭支付命令，似有可信。系爭支付命令雖客觀上
已再次合法送達，再審原告主觀上認為未曾送達，自不應以客觀
上之送達日期即民國九十二年三月五日為提起再審之訴之起算日
，而應以主觀上知悉之九十三年六月十日收受本院九十三年度台
抗字第三七三號裁定為起算日。原確定判決未為調查，逕自認定
與第二審調查認定之不同事實，並自為相反之判決，顯然違背法
令。(五)再審原告雖曾聲請撤銷板橋地院核發之系爭支付命令確定
證明書，經一、二、三審裁定駁回確定，此與本件對系爭支付命
令提起再審之訴，迥不相同，無違民事訴訟法第四百九十八條之
一規定，原確定判決適用法規顯有錯誤等語，為其主要論據。
按第三審為法律審，其所為判決，以第二審判決所確定之事實為
基礎，故民事訴訟法第四百九十六條第一項第一款所謂適用法規
顯有錯誤，對第三審判決言，應以該判決依據第二審判決所確定
事實而為之法律上判斷，有適用法規顯然不合於法律規定，或消
極不適用法規，顯然影響裁判者而言，至其認定事實錯誤，取捨
證據失當及判決不備理由或理由矛盾，則不在該條項適用之列（
司法院大法官釋字第一七七號、本院六十年台再字第一七○號、
六十三年台上字第八八○號、七十一年台再字第三○號判例意旨
參照）。次按再審之訴，應於三十日之不變期間內提起。前項期
間，自判決確定時起算，判決於送達前確定者，自送達時起算，
民事訴訟法第五百條第一項、第二項前段定有明文。又當事人以
有同法第四百九十六條第一項第一款適用法規顯有錯誤之情形提
起再審之訴，應認此項理由於裁判送達時當事人即可知悉，故計
算是否逾三十日之不變期間，應自裁判確定時起算，無同法第五
百條第二項但書再審理由知悉在後之適用（參看本院七十年台再
字第二一二號判例意旨）。查前訴訟程序原確定判決以：第二審
合法認定系爭支付命令客觀上已於九十二年三月五日送達於再審
原告，核與系爭支付命令及其更正裁定，於是日送由再審原告蓋
章收領等情相符，並有該送達證書及台灣高等法院九十三年度抗
字第一五三號及本院九十三年度台抗字第三七三號裁定，載明再
審原告業於該日蓋章收領及該事件書記官袁玉玲之證詞足憑。再
審原告依民事訴訟法第四百九十六條第一項第一款適用法規顯有
錯誤之情形提起再審之訴，依上說明，即應自系爭支付命令確定
時起算三十日之不變期間，而無同法第五百條第二項但書再審理
由知悉在後之適用。第二審以再審原告主觀上知悉支付命令確定
之日採為起算再審不變期間之依據，已有可議。且第二審既謂系
爭支付命令客觀上已合法送達，卻又認為再審原告未曾收受支付
命令，似屬可信，亦有理由前後矛盾及認定事實不依卷內所存資
料之違法。本件再審之不變期間，自系爭支付命令於九十二年三
月五日送達後二十日內未異議而告確定時起算，扣除在途期間二
日，算至同年四月二十八日（四月二十六日為週六）止，即告屆
滿，再審原告遲至九十三年七月十二日始提起再審之訴，已逾三
十日之不變期間，自非合法等詞，因而本於第二審所確定及本院
依法得斟酌之事實，將第二審判決及第一審判決均廢棄，自為判
決，改判駁回再審原告所提起之再審之訴，經核並無違法。況提
起再審之訴，有無逾三十日不變期間，乃法院應依職權調查之事
項，原確定判決本於第二審所確定之事實，及卷內依法得斟酌之
事實，援引民事訴訟法第四百七十八條第一項第一款規定，自為
判決，並無適用法規顯有錯誤之情形。又再審被告雖於前訴訟程
序上訴第三審時，僅聲明廢棄第二審判決，發回台灣高等法院，
並未聲明廢棄第一審判決，惟再審被告提起第二審上訴時，即已
表明廢棄第一審判決，原確定判決自為判決駁回再審原告之訴，
除應將第二審判決廢棄外，尚應將第一審判決廢棄，方可達到目
的，是以原確定判決併將第一、二審判決廢棄，並駁回再審原告
之訴，並無違背再審被告之本旨，亦無訴外裁判可言。其餘再審
原告所指上開各節，或屬前訴訟程序第二審判決認定事實當否問
題，或與原確定判決無涉，俱無關適用法規或消極不適用法規顯
有錯誤。再審原告據以提起本件再審之訴，非有理由。
據上論結，本件再審之訴為無理由。依民事訴訟法第七十八條，
判決如主文。
中    華    民    國  九十七  年    八    月   十五   日
                      最高法院民事第二庭
                          審判長法官  吳  正  一
                                法官  劉  福  聲
                                法官  阮  富  枝
                                法官  吳  謀  焰
                                法官  許  正  順
      本件正本證明與原本無異
                                      書  記  官
中    華    民    國  九十七  年    九    月    一    日
                                                Ａ


司法院資訊處製作；財團法人民間司法改革基金會備份。
